【裁判字號】    98,簡上,89
【裁判日期】    991014
【裁判案由】    返還信用卡消費款
【裁判全文】
臺灣士林地方法院民事判決              98年度簡上字第89號
上  訴  人  甲○○
            丁○○
被上訴人    台北富邦商業銀行股份有限公司
法定代理人  戊○○
訴訟代理人  乙○○
            丙○○
上列當事人間請求返還信用卡消費款事件，上訴人對於中華民國
98年3 月11日本院內湖簡易庭98年度湖簡字第70號第一審判決提
起上訴，本院於言詞辯論終結，判決如下：
    主      文
原判決關於命上訴人給付超過新臺幣壹拾柒萬陸仟玖佰玖拾元
，及其中新臺幣壹拾柒萬仟陸佰捌拾伍元部分自民國九十七年
九月二十三日起至清償日止，按週年利率百分之十九點六九計算
之利息，暨自民國九十七年十月二十三日起二個月內，每月加計
新臺幣仟元之違約金部分，及該部分假執行之宣告，暨訴訟費
用之裁判均廢棄。
前項廢棄部分，被上訴人在第一審之訴駁回。
其餘上訴駁回。
第一、二審訴訟費用由上訴人連帶負擔其中二十分之十九，餘由
被上訴人負擔。
    事實及理由
一、本件被上訴人之法定代理人原為高朝陽，嗣變更為梁培華、
    戊○○，並分經梁培華、戊○○各於民國98年8 月20日、99
    年3 月27日具狀聲明承受訴訟，而由本院將書狀繕本送達上
    訴人，核與民事訴訟法第176 條規定尚無不合，先予敘明。
二、被上訴人在原審起訴主張：被上訴人原名台北銀行股份有限
    公司（下稱台北銀行），上訴人甲○○、丁○○於92年7 月
    間，表明同意遵守被上訴人合併前之富邦商業銀行股份有限
    公司（下稱富邦銀行）信用卡約定條款之約定，而向被上訴
    人領用信用卡2 張，依據約定條款之約定，上訴人得在特約
    商店記帳消費，所生帳款應於每月繳款截止日前，向富邦銀
    行全數清償或繳納最低應繳金額，如逾期未履行時須繳納按
    週年利率19.69 ％計算之利息，並依上述利息加計10％違約
    金。嗣因信用卡約定條款異動，自95年2 月起改以自繳款截
    止翌日起計收3 個月之違約金。而上訴人自93年10月12日至
    95年2 月26日止，因持卡簽帳消費及預借現金共計18萬2,36
    1 元，扣除已經給付部分後，尚積欠被上訴人本金新臺幣（
    下同）17萬3,685 元及其利息、違約金，共計17萬6,993 元
    未清償，且上訴人自97年9 月22日起，即未依約繳付每月最
    低應繳金額至今，依系爭條款第22條第1 項第3 款、第23條
    第1 項約定，上訴人已喪失期限利益。而台北銀行與富邦銀
    行於94年1 月1 日合併，富邦銀行為消滅法人，並改為被上
    訴人現在公司名稱，而概括承受富邦銀行之權利義務。又上
    訴人就分別持用之甲、乙信用卡係正、附卡關係，依系爭條
    款第3 條約定，上訴人對於系爭信用卡所生帳款互負連帶清
    償責任。是被上訴人自得本於系爭信用卡使用契約關係請求
    被告連帶給付等語，而聲明：上訴人應連帶給付被上訴人17
    萬6,993 元，及其中17萬3,685 元部分，自97年9 月23日起
    至清償日止，按年息19.69 ％計算之利息，並自上述起息日
    起3 個月內，按月加計3,000 元之違約金。上訴甲○○則以
    ：上訴人甲○○已年邁，又多有病痛，從事仲介業務復未能
    謀利，致經濟陷入困境，而被上訴人不應因上訴人繳款略有
    遲延，即要求給付違約金，關於此17萬餘元之卡債，被上訴
    人應多給上訴人一些時間，希望兩造能再協商，被上訴人亦
    應在利息上作調整。況上訴人之貸款額度為25萬元，自申請
    領用系爭信用卡起迄97年8 月停止繳納卡費為止，已經還款
    59萬5,000 餘元，扣除本金25萬元後，尚給付利息、違約金
    共34萬5,000 元，為本金之138 ％，相當於每年利息21.2％
    ，較約定之循環利息19.6％高出1.6 ％。上訴人甲○○因原
    經營之祥義公司因經營不善，早已於4 年前申請停止營業，
    現有財產僅有與他人公同共有坐落臺北縣永和市○○段748
    地號土第一筆，被上訴人仗其財大勢大，出言恫嚇上訴人甲○○之家屬，致精神受到傷害云云置辯。而上訴人丁○○在
    所陳除與甲○○相同者外，另稱：消費者與銀行間之契約條
    款約定高額之循環利息，使債權無形擴張，違反消費公平原
    則。上訴人2 人持卡消費期間繳付費用達55萬元至60萬元，
    早已償還積欠被上訴人之全部本金、利息及各項費用。而上
    訴人丁○○自公務員退休後雖投入兩岸仲介業務，惟成效不
    彰，加以卡債高額利息支出，膝下子女中，其一甫自大學畢
    業服役軍中，另一在教會作工，均無助家計，端賴上訴人丁○○退休金充為生活費以度晚年等語資為抗辯，並均聲明：
    被上訴人在第一審之訴駁回。
三、原審對於被上訴人之請求，判決全部勝訴，並依職權宣告假
    執行。上訴人不服提起本件上訴，所陳除與在原審相同者外
    ，另補稱：上訴人自91年3 月起使用系爭信用卡，未詳查信
    用卡契約詳細規定，對銀行加計循環利率亦不明瞭，總計上
    訴人保留有收據部分，至97年12月止，有單據之已繳付之本
    金、利息及違約金金額合計為58萬6,670 元，如加計遺失單
    據繳款未計入部分，上訴人實際付款達65萬元，上訴人已完
    全清償，並未積欠被上訴人任何債務。而被上訴人漏列上訴
    人自91年1 月至起92年9 月之繳款明細，無異少算上訴人約
    20萬元之還款，為有可議，且被上訴人既然承受台北銀行之
    全部權利義務，更應將上訴人對台北銀行之還款金額計入。
    而被上訴人對上訴人請求高利，致陷上訴人於困境，係暴利
    重利剝削卡奴，政府就此已制訂消費者債務清理條例，並要
    求銀行兼顧情理法理，實務上亦有判決認定約定條款之利率
    約定無效，被上訴人強行索討與政府政策不合，又對上訴人
    之家人多次恐嚇、威脅，實不符人道精神，更未兼顧上訴人
    之經濟狀況，其起訴為無急迫性而浪費司法資源等語，而聲
    明：(一)原判決廢棄。(二)被上訴人在第一審之訴及假執行之聲
    請均駁回。被上訴人所陳除與在原審主張相同者外，另補稱
    ：被上訴人請求上訴人給付之範圍，並不包括97年8 月27日
    上訴人最後一次繳款後之利息及違約金。而本件所涉上訴人
    向合併前富邦銀行申請代償之信用卡帳款，與上訴人所稱自
    91年1 月至92年9 月對合併前台北銀行之還款無關等語，並
    聲明：上訴駁回。
四、經查：
  (一)如下事實為兩造所不爭執：
  1.原台北銀行與富邦銀行於94年1 月1 日合併，以台北銀行為
    存續公司，並改名為被上訴人現在名稱。
  2.上訴人甲○○、丁○○於92年7 月24日向富邦銀行申請富邦
    銀行及台北銀行聯名信用卡，並申請以上訴人甲○○為正卡
    持卡人、上訴人丁○○為附卡持卡人，經富邦銀行同意而發
    給卡號各為0000000000000000號之正卡信用卡（下稱甲信用
    卡）、0000000000000000號之附卡信用卡（下稱乙信用卡）
    各一張，由上訴人甲○○、丁○○分別持有使用。
  3.上訴人持用前項信用卡之信用卡約定條款約定持卡人得持被
    上訴人所發給之信用卡在特約商店簽帳消費或向被上訴人指
    定之機構預借現金。該約定條款第3 條約定：正卡及附卡持
    卡人互負連帶清償責任；第14條約定：持卡人當月簽帳消費
    款項應於繳款截止日以前存入指定帳戶供被上訴人扣帳或逕
    行繳付被上訴人或其指定之代收處所，逾期應自被上訴人代
    墊簽帳消費即實際撥款日起計算至該筆帳款結清日止，按最
    高年息20％逐日計算循環信用利息，持卡人並得以循環信用
    方式彈性繳款，於當期繳款截止日前將最低應繳金額以上款
    項繳付被上訴人，而被上訴人對於每筆得計入循環信用本金
    之帳款，得向持卡人收取自各筆帳款入帳日起，按最高年息
    20％逐日計算之利息，如持卡人逾期未繳付最低應付款項者
    ，持卡人喪失循環信用之期限利益，應按全部未償還餘額加
    計前述循環信用利息，其未繳清餘額在10萬1 元以上、20萬
    元以下者，並應自逾期之日起以3 期為計算上限按月給付違
    約金3,000 元，持卡人所為之給付，不足以清償全部債務時
    ，依費用、違約金、利息、本金之順序先後抵充之。而上開
    關於違約金部分之約定，於95年1 月以前，雙方係約定應自
    利息起算日依上述約定循環利息之10％計算。
  4.上訴人甲○○前向合併前之富邦銀行申請向合併前台北銀行
    代償所積欠之信用卡消費款10萬7,241 元、利息及費用1,75
    4 元及分期郵購價金1, 443元，而經富邦銀行於92年10月3
    日代償本金10萬7,241 元，利息及費用1,754 元，並自同年
    11月起，分13期為其代償各111 元。
  5.上訴人甲○○曾於93年10月12日起至94年1 月18日止，持用
    甲信用卡簽帳消費及預借現金共9 萬9,817 元，上訴人丁○○則於94年5 月13日起至95年2 月26日止，持乙信用卡消費
    及預借現金共8 萬2,544 元，合計上訴人持用甲、乙信用卡
    於上開期間消費及預借現金之本金總額為18萬2,361 元。
  (二)上開事實，且有股份有限公司變更登記表（臺灣板橋地方法
    院97年度促字第54890 號卷第9 頁）、信用卡申請書（同上
    第4 頁）、信用卡約定條款（同上卷第8 頁）、信用卡消費
    明細及帳單（本院卷一第22頁以下、卷二第13頁以下）等，
    附卷可稽，均堪認為真實。
五、兩造爭執要點：
  (一)上訴人持用甲、乙信用卡簽帳消費及預借現金之帳款，是否
    已依信用卡約定條款之約定全部清償完畢？
  (二)被上訴人得否依據信用卡約定條款之約定，請求上訴人計付
    利息、違約金？
  (三)上訴人如迄未清償全部帳款，則所欠餘額若干？
六、本院判斷如下：
  (一)按「債權人基於債之關係，得向債務人請求給付。」；「利
    息或其他報償，應於契約所定期限支付之。」；「當事人得
    約定債務人於債務不履行時，應支付違約金。」民法第199
    條第1 項、第477 條前段及第250 條第1 項分別定有明文。
    是於消費借貸，當事人有利息、違約金之約定者，債務人負
    有於約定期限給付利息，於債務遲延後，並應計付違約金。
    而「約定利率，超過週年百分之二十者，債權人對於超過部
    分之利息，無請求權。」；「約定之違約金額過高者，法院
    得減至相當之數額。」固為民法第205 條、第252 條所明定
    。但利息與違約金為不同之債，不能將違約金併視為利息計
    算利率，且約定利率超過週年20％者，民法第205 條僅規定
    債權人對於超過部分之利息無請求權，並未規定其約定為無
    效，則債權人對於未超過部分，即依週年20％計算之利息，
    仍非無請求權，而超過年息20％部分，如經債務人任意給付
    時，債權人不構成不當得利，債務人亦不能請求返還，或改
    行抵充他宗債務。至於約定違約金額是否相當，須依一般客
    觀事實，社會經濟狀況及當事人所受損害情形，以為斟酌之
    標準。而約定之違約金約定縱屬過高，其為出於債務人之自
    由意思，已任意給付者，可認為債務人自願依約履行，不容
    其請求返還。
  (二)本件兩造間有上述不爭執事實項下記載之信用卡契約約定，
    上訴人負有依約清償信用卡消費款、預借現金帳款及約定費
    用、利息、違約金之義務，被上訴人亦得據以向上訴人請求
    給付。而就兩造各自提出之92年9 月起至97年12月止信用卡
    消費明細及帳單（本院卷一第22頁以下、本院卷二第13頁以
    下）及上訴人所提出之信用卡繳款書、繳款收據、存款收據
    、繳款收執聯等繳款憑證（本院卷一第26頁以下）與被上訴
    人所提出之歷史交易明細資料報表（本院卷一第113 頁以下
    、卷二第78頁以下）加以核對，上訴人自92年10月起至93年
    9 月止，除前述申請代償之帳款外，另有消費帳款3 萬1,08
    3 元，並預借現金共13萬元，應付手續費為5,050 元，合計
    信用卡帳款本金為16萬6,133 元，加計上訴人甲○○自93年
    10月12日起至94年1 月18日止，及上訴人丁○○自94年5 月
    13日起至95年2 月26日止，2 人之簽帳消費及預借現金帳款
    共18萬2,361 元，合計本金為34萬8,494 元。依據原告所提
    出還款明細及信用卡消費明細帳單核對，上訴人自92年11月
    首次繳款起至97年9 月止，總計繳款53筆，金額明細均如附
    表所示，另計入上訴人於98年2 月4 日再行繳款1 筆3,000
    元，合計繳款金額則為46萬1,247 元，上訴人所提出同期間
    之繳款單據則僅被上訴人所列中之48筆，並未逾被上訴人自
    認已受償之金額，亦無被上訴人未予列計之償還款項。而上
    述上訴人給付被上訴人之款項，因多係繳納每月最低應繳金
    額，甚或不足最低應繳金額者，依約應給付循環利息及違約
    金，所繳款項則當按先抵充費用，次充違約金，再次充利息
    ，有餘額則抵充本金之順序抵充之，而經此抵充後，至98年
    2 月止，上訴人未償餘額為本金17萬3,685 元及循環利息7,
    639 元，共計18萬1,324 元。至被上訴人所提出歷史帳單明
    細表記載，上訴人於98年2 月4 日所繳付之3,000 元，依約
    應先抵充自97年9 月23日起第1 個月之違約金，被上訴人在
    明細資料中逕列計以之抵充借款本金，則與契約約定不符，
    被上訴人亦無指定抵充之權，應屬誤列，附此敘明。
  (三)上訴人雖抗辯：併計上訴人自92年1 月起至92年9 月對台北
    銀行所為之給付，上訴人已全部清償云云，並提出信用卡消
    費明細表及繳款單、繳款人收執聯等為證。而觀之該等繳款
    單據，雖可知上訴人曾有對台北銀行繳納信用卡消費款以為
    部分清償之事實。但台北銀行乃於94年1 月1 日方與富邦銀
    行，並以台北銀行為存續銀行後改為現在名稱，上訴人對合
    併前台北銀行之信用卡債務，既係由富邦銀行於92年10月3
    日代償，業如前述，則上訴人對於台北銀行之信用卡債務業
    於斯時消滅，富邦銀行係基於信用卡契約約定代償而取得約
    定債權，非繼受台北銀行之權利義務，上訴人原來與台北銀
    行間權利義務關係如何，與富邦銀行無涉。嗣至台北銀行與
    富邦銀行合併時，則由台北銀行概括承受富邦銀行之全部權
    利義務，是就對上訴人之信用卡債權而言，無被上訴人概括
    承受台北銀行權利義務，而應以上訴人對台北銀行所為給付
    充償對富邦銀行債務之問題，上訴人執此抗辯，洵非有據。
  (四)上訴人復稱：信用卡契約約定利率加計違約金已逾年息20％
    ，不符政府政策，法院亦有判決為無效者，故該等約定應屬
    無效云云。惟當事人間以契約為利息與違約金之約定，為法
    之所許，且為不同之債，不能混而泛論，利率如何亦不能以
    加計違約金數額之方式判斷其高低。本件依據兩造間信用卡
    契約約定循環利息以最高年息20％為限，要未逾民法第205
    條所定之最高利率年息20％。而依據前揭民法第205 條規定
    ，當事人若約定利率超逾20％者，亦僅係超過部分無請求權
    而已，非可謂利息之約定無效，債務人可拒絕給付全部利息
    。再者，消費借貸契約當事人得約定利息，此為法之所許，
    則當事人就利息加以約定，難謂係特別加重當事人之責任或
    對於他方有重大之不利益。至定型化契約之利息約定超過年
    息20％之情形，已有民法第205 條之規範得以加以平衡，亦
    不能認為有民法第247 條之1 規定之顯失公平，而推認定型
    化約款為無效。況信用卡消費或預借現金，在核發信用卡之
    銀錢業者與持卡人間，實質上為無擔保之借貸關係，銀錢業
    者對於能否受償負擔較高之風險，持卡人則因此取得資金運
    用及周轉即時之便利與成本，銀錢業者與持卡人約定利率時
    ，必須考量整體風險加以評估，持卡人亦明知因自己圖取資
    金之便利運用，於有充分支付能力時，可以享有不必隨時準
    備現金及延後清償消費款之利益，但於清償能力不足時，則
    有支付較高利息及違約金為代價之不利益。而本件上訴人於
    向富邦銀行申請代償前，已積欠台北銀行10餘萬元之信用卡
    消費款債務多時，明知信用卡消費帳款及預借現金未能按期
    全部清償時之循環利息較高，如未按期給付並需給付違約金
    ，乃其轉向富邦銀行申請代償後，仍未斟酌自己資力，而繼
    續持卡消費及預借現金使用，洵難認兩造間信用卡契約如前
    載不爭執事實所載利息與違約金之約定為顯失公平而無效。
    而兩造間信用卡契約約定之違約金，於95年1 月以前為自利
    息起算日依上述約定循環利息之10％計算，自95年2 月後之
    約定為未繳清餘額在10萬1 元以上、20萬元以下者，自逾期
    之日起以3 期為計算上限按月給付違約金3,000 元，亦難認
    此約定違約金過高，而應予酌減。至金融監理主管機關，對
    於銀錢業者信用卡營業所使用之契約內容，是否進行強制性
    管制或規範，為行政上之政策選擇問題，立法機關於法制上
    是否對此利率、違約金別為強制禁止規定，則屬立法政策之
    選擇，均非法院職權，亦不能由法院代替決定應採取之政策
    ，而判認系爭信用卡契約之約定與政策不符而無效。而上訴
    人生活縱有不寬裕或困難之情狀，法無得援以拒絕給付之明
    文，上訴人自無從因此免除清償責任，故上訴人執前情抗辯
    ，均有未合。
  (五)上訴人依據兩造間信用卡契約條款約定，就其申請代償與持
    卡消費、預借現金等本金，與因此所生費用，及約定利息、
    違約金，負有依約清償之義務，經核計其歷次繳款清償與依
    約抵充後，堪認上訴人自93年10月12日至95年2 月26日止，
    持甲、乙信用卡簽帳消費及預借現金共計18萬2,361 元，以
    其給付抵充自92年10月起之費用、違約金、利息及信用卡帳
    款後，至98年2 月止，上訴人未償餘額為本金為17萬3,685
    元及循環利息7,639 元，共計18萬1,324 元，與自97年10月
    23日起2 個月內，按月加計3,000 元之違約金。此外，未據
    上訴人提出證據證明有其他還款之事實，且上訴人前所為給
    付用以抵充利息、違約金者，因利息、違約金之約定為合法
    有效，並無違約金過高應予酌減之情形，而其任意給付，亦
    不能改行列計以之全部充償本金債務，即不能採認其所為全
    部清償之抗辯。被上訴人以本件訴訟請求上訴人給付17萬6,
    993 元，及其中17萬3,685 元部分，自97年9 月23日起至清
    償日止，按年息19.69 ％計算之利息，並自上述起息日起3
    個月內，按月加計3,000 元之違約金，除違約金部分，因上
    訴人另於98年2 月4 日給付3,000 元，應予列入抵充97年9
    月23日起之第1 個月違約金3,000 元，而僅餘自97年10月23
    日起2 個月內，按月加計3,000 元之違約金可資請求外，其
    本金及利息之請求核均未逾得請求之數額，應認於法尚無不
    合。至超逾部分違約金之請求，則屬無憑，為不能准許。
七、從而，被上訴人主張依信用卡使用契約法律關係，請求上訴
    人給付，應認於其請求被上訴人給付17萬6,993 元，及其中
    17萬3,685 元部分，自97年9 月23日起至清償日止，按年息
    19.69 ％計算之利息，並自97年10月23日起2 個月內，按月
    加計3,000 元之違約金範圍內，為有理由，應予准許。逾此
    所為請求，則為無理由，應予駁回。上開應准許部分，因未
    逾50萬元，應依職權宣告假執行。原審判決就超過上開應准
    許部分，為上訴人敗訴之判決，並為假執行之宣告，洵有未
    洽。上訴意旨就此指摘原審判決不當，求予廢棄改判，為有
    理由。至於前述應准許部分，原審判決命上訴人給付，並為
    假執行之宣告，於法則無不合。上訴論旨就此部分指摘原判
    決不當，求予廢棄，為無理由，應駁回其上訴。而兩造其餘
    攻擊防禦方法，經本院悉予審酌後，認均無礙於本件之判斷
    ，於茲不贅。
八、據上論結，本件上訴為一部有理由、一部無理由，依民事訴
    訟法第436 條之1 第3 項、第450 條、第449 條第1 項、第
    85條第2 項判決如主文。
中    華    民    國    99    年    10    月    14    日
                  民事第二庭  審判長法  官  方彬彬
                                    法  官  馬傲霜
                                    法  官  蕭錫証
以上正本證明與原本無異。
本件判決不得上訴。
中    華    民    國    99    年    10    月    15    日
                                    書記官  何婉菁

司法院資訊處製作；財團法人民間司法改革基金會備份。
